【裁判字號】    99,訴,2093
【裁判日期】    991230
【裁判案由】    戒嚴時期不當叛亂暨匪諜審判案件補償金
【裁判全文】
臺北高等行政法院判決
                                      99年度訴字第2093號
                                    99年12月23日辯論終結
原      告  張忠雄
被      告  財團法人戒嚴時期不當叛亂
            暨匪諜審判案件補償基金會
代  表  人  蔡清彥（董事長）住同上
訴訟代理人  馬在勤  律師
複代理人    陳佳雯  律師
上列當事人間戒嚴時期不當叛亂暨匪諜審判案件補償金事件，原
告不服行政院中華民國99年10月15日院臺訴字第0990104472號訴
願決定，提起行政訴訟，本院判決如下：
    主  文
原告之訴駁回。
訴訟費用由原告負擔。
    事實及理由
一、事實概要：原告以其於民國41年1 月29日戒嚴期間，經前臺
    灣省保安司令部軍法處以內亂罪嫌逮捕執行羈押，於羈押期
    間自付重大手術之鉅額醫療費，且父親因而致死云云，於98
    年8 月4 日向被告申請補償金、回復名譽，並申請調查、考
    證所著「共字二二八60週年」稿，將其中扼要納入正、反面
    學術研究教材。經被告審查結果，以原告因匪嫌案，經前臺
    灣省保安司令部裁決不付軍法審判，開釋前遭羈押受限制人
    身自由之期間( 自41年1 月29日起至41年12月23日止），業
    經臺灣嘉義地方法院( 下稱嘉義地院）85年度賠字第7 號決
    定書准予冤獄賠償新臺幣( 下同）132 萬元，並經原告領訖
    ，乃依戒嚴時期不當叛亂暨匪諜審判案件補償條例( 下稱補
    償條例) 第8 條第1 項第1 款規定，以99年5 月19日基修法
    字第0990001956號函（即原處分）覆知不予補償；有關申請
    回復名譽部分，不予處理。原告不服，提起訴願經決定駁回
    後，遂提起本件行政訴訟。
二、本件原告主張：
    (一)查原告於41年1月29日遭保安司令部逮捕禁見數月後，同
      年5月31日軍事檢察官雖作不付軍法審判之裁決，但原告
      仍遭繼續羈押，嗣同年6月25日患急性盲腸炎時，雖獲破
      例特准戒護送入臺大醫院急救，惟經開刀手術後，原告因
      傷口化膿未痊癒，迄41年12月23日釋放前仍常打盤尼西林
      針、敷藥等，原告之父所付醫療費不貲、債臺高築，不堪
      精神、債務上鉅大壓力，積勞成疾，於同年12月11日死亡
      。原告於同年月23日獲得釋放，同時奉命限期繳還代墊住
      院醫療手術費，遂將現居住之原告父親唯一遺產土地房屋
      出售還債。矧原告之父被逼債而死，無異於被執行死刑，
      原告被迫償還手術等醫療費用，亦無異於財產被沒收，是
      當應基於補償條例立法精神，應分別視為符合該條例第6
      條第1項及第4項所列之補償範圍內。然原處分未提及本案
      之特異性，將原告已請求之冤獄賠償案視為同一事實，顯
      有違補償條例之立法意旨。
    (二)按補償條例第1條規定，當年軍法機關令飭原告償還龐大
      之醫療費用全部，實有違法理，本件基於補償條例之立法
      精神，應從寬解釋適用而補償救濟之。況依該條例第15條
      之1第3項及第15條之2規定，亦可準用本件給付補償金，
      故原告受羈押期中之醫療費用，由羈押機關負擔，並無不
      合。次依補償條例第6條第2項及第4項規定，原告當然為
      補償範圍在內；且所謂補償，當應有按羈押日數計算冤獄
      賠償及因冤獄期中所發生之補償（如本案之醫療費用與因
      不當逼債而致人於死）等分別。原告雖曾經嘉義地院85年
      度賠字第7號決定書受領338日之冤獄賠償，但並未包含前
      述醫療費用，被告曲解為補償條例第8條第1項所列同一事
      實為由而不補償，顯有違該例之立法意旨。又原告曾獲國
      內外發明專利多項，均因經身家調查有內亂罪行之不名譽
      紀錄後，而被停止採用，為此曾申請擲發回復名譽證書。
      但被告竟以既經冤獄賠償則對回復名譽部分，作不予處理
      之決定，而未說明其理由，當難令人信服。
    (三)末查，當二二八事件60週年時，原告蒐集資料編著「『共
      』字二二八60週年」1冊，依據補償條例第11條有關項目
      申請調查、考證該著作，並將其中扼要納入為正反面學術
      研究、教材用。詎被告誤認為原告係申請著作補償，而避
      開交付有關單位調查真象，致相關真象迄未能見於世人等
      情。爰聲明求為判決：1.訴願決定、原處分均撤銷。2.被
      告應依原告98年4月4日之申請案，作成准予發給原告於41
      年1月29日至同年12月23日羈押期間因開刀所支出醫療費
      用之補償600萬元；及發給回復名譽證書，並調查、考證
      原告所著「『共』字二二八60週年」將其中扼要納入為正
      反面學術研究、教材用。
三、被告則以：
    (一)原告起訴以其於戒嚴時期41年1月29日被以內亂罪嫌逮捕
      ，於羈押期間，自付重大手術之鉅額醫療費，且其父因支
      付醫療費用高昂，致債臺高築，積勞成疾於同年12月11日
      死亡，嗣原告為償還手術費並出售父親遺留之土地、房屋
      ，其情應符合補償條例第6條第1款及第4款規定之補償範
      圍；及請求被告對其申請總統或行政院院長頒給回復名譽
      證書事項，未備理由即予駁回，於法不合；對其申請調查
      、考證之「共字二二八60週年」稿，納入正、反面學術研
      究教材，亦未作成處分云云，資為論據。
    (二)惟按補償條例第1條、第15條之1第3款、第8條第1項第1款
      、第4條前段及第10條第1項規定，查原告因匪嫌案經前臺
      灣省保安司令部裁決不付軍法審判，開釋前遭羈押受限制
      人身自由之期間（自41年1月29日起至41年12月23日止）
      ，已經嘉義地院85年度賠字第7號決定書准予冤獄賠償132
      萬元，並經原告領訖，有嘉義地院檢送之賠償清冊及原告
      領訖收據附卷可稽，揆諸前揭補償條例第8條第1項第1款
      規定，不得以同一原因事實再申請補償。原告所訴父親不
      堪壓力積勞成疾死亡云云，姑不論實情如何，並非補償條
      例第6條第1款之執行死刑，所稱醫療費用支出、遺產出售
      云云，亦非該條例第6條第4款所指財產被沒收之情形。原
      告既經依法受領冤獄賠償，屬於第8條第1項第1款情形，
      不予補償，業如前述，依同條例第10條第1項規定，即不
      適用第4條申請回復名譽之規定。至申請將其調查、考證
      之共字二二八60週年稿，扼要納入正、反面學術研究教材
      部分，非補償條例所定補償範圍等語，資為抗辯。並聲明
      求為判決駁回原告之訴。
四、本院判斷如下：
    (一)按補償條例第1條規定：「為戒嚴時期不當叛亂暨匪諜審
      判案件之受裁判者，於解嚴後不能獲得補償或救濟，特制
      定本條例補償之。」第4條規定：「受裁判者及其家屬名
      譽受損者，得申請回復之；其戶籍失實者，得申請更正之
      。」第6條規定：「補償範圍如下︰一執行死刑者。二執
      行徒刑者。三交付感化（訓）教育者。四財產被沒收者。
      」第8條第1項第1款規定：「有下列情形之一者，不得申
      請補償：一、因同一原因事實，已依法受領冤獄賠償或二
      二八事件補償者。」第10條第1項規定：「經基金會調查
      ，認定為受裁判者，即適用本條例及相關規定，其經調查
      認其屬於第8條第1項所列各款情形之一者，不予補償，亦
      不適用第四條之規定。」及第15條之1第3款規定：「下列
      情形之一者，得於修正後本條例第二條第四項之規定期限
      內，準用本條例規定申請給付補償金：……三於民國三十
      七年十二月十日起至動員戡亂時期終止前，因涉嫌觸犯內
      亂罪、外患罪或戡亂時期檢肅匪諜條例，遭治安或軍事機
      關限制人身自由而未經起訴、未經不起訴處分、經不起訴
      處分、未經裁判或受裁判者。」
    (二)次按，補償條例之立法意旨係對於戒嚴時期叛亂暨匪諜審
      判案件受裁判者確有不當或因涉嫌內罪、外患罪或戡亂時
      期檢肅匪諜條例，遭治安或軍事機關不當限制人身自由，
      惟於解嚴後不能獲得補償或救濟者，而給予適當之補償，
      核其給付與公權力行使所致之損失並無因果關係，非損失
      補償性質，應係政策性之給付，與憲法第15條人民財產權
      之保障無涉；而立法機關考量國家經濟及財政狀況，並衡
      酌補償目的及資源有效利用，採不重複補償原則，於上引
      補償條例明定其補償之範圍及對於同一原因事實，已依法
      受領冤獄賠償或二二八事件補償者，不得重複申請依該補
      償條例補償，亦屬於立法權自由形成之範圍。
    (三)經查，原告於41年戒嚴期間因涉嫌匪諜案，經前臺灣省保
      安司令部於41年1月29日起至41年12月23日止執行羈押，
      嗣經該司令部軍事檢察官(41)安澄字第2335號裁決不付軍
      事審判確定，其於裁決確定前遭軍法機關不當限制人身自
      由計330日，業經嘉義地院85年度賠字第7號決定書准予冤
      獄賠償132萬元，並經原告領訖等情，為原告所不爭，並
      有嘉義地院上開決定書、原告受領賠償之經費清冊及原告
      領訖之收據影本附原處分卷第9-21頁可稽，堪信為真正。
      故被告依上引補償條例第8條第1項第1款規定，以原告因
      同一原因事實，已受領冤獄賠償，不得再申請補償；另原
      告所稱受羈押期間因肓腸炎手術治療支出之醫療費、變賣
      遺產支付醫藥費及申請將其調查、考證之共字二二八60週
      年稿，扼要納入正、反面學術研究教材等，均非屬於該補
      償條例第6 條所定補償範圍；且原告經依法受領冤獄賠償
      ，因屬於上引補償條例第8 條第1 項第1 款情形而不予補
      償，則依同條例第10條第1 項規定，即不適用第4 條申請
      回復名譽之規定，乃以原處分駁回原告之申請，洵屬有據
      。原告以其上開損失均源自軍法機關不當羈押，主張依補
      償條例之立法意旨，被告應依其申請給予補償，並考證其
      著作，將其中扼要納入正、反面學術研究教材云云，顯誤
      解該補償條例之規範意旨，即無憑採。
五、綜上所述，原處分於法並無違誤，訴願決定遞予維持，並無
    不合，原告仍執前詞，訴請撤銷原處分及訴願決定，並請求
    判決如其聲明所示，為無理由，應予駁回。
六、據上論結，本件原告之訴為無理由，依行政訴訟法第98條第
    1項前段，判決如主文。
中    華    民    國    99    年    12    月    30    日
                    臺北高等行政法院第三庭
                              審判長法  官  蕭惠芳
                                    法  官  林玫君
                                    法  官  劉穎怡
上為正本係照原本作成。
如不服本判決，應於送達後20日內向本院提出上訴狀並表明上訴
理由，如於本判決宣示後送達前提起上訴者，應於判決送達後20
日內補提上訴理由書（須按他造人數附繕本）。
中    華    民    國    99    年    12    月    30    日
                                    書記官  李淑貞

司法院資訊處製作；財團法人民間司法改革基金會備份。
